ACORDAO-COMPLETO-2359443

ACÓRDÃO 4730/2020 ATA 11/2020 - PRIMEIRA CÂMARA

VISTOS, relatados e discutidos estes autos de recursos de reconsideração interposto por Romeiro José Costeira de Mendonça contra o Acórdão 9463/2018-TCU-Primeira Câmara, mantido pelo Acórdão 13375/2018-TCU-Primeira Câmara, que rejeitou embargos declaratórios, também por ele opostos,
ACORDAM os Ministros do Tribunal de Contas da União, reunidos em sessão da Primeira Câmara, diante das razões expostas pelo relator, em:
9.1. conhecer do recurso de reconsideração para, no mérito, dar-lhe provimento, excluir o débito apontado no item 9.1 do acórdão recorrido e, com fundamento no art. 16, II, da Lei 8443/1992, julgar regulares com ressalva as contas de Romeiro José Costeira de Mendonça;
9.2. dar ciência deste acórdão ao recorrente, à Procuradoria da República no Estado do Amazonas e aos demais interessados.

Recurso de reconsideração em tomada de contas especial.

Primeira Câmara

Município de Presidente Figueiredo - AM.

3. Interessados/Responsáveis/Recorrentes:
3.1. Responsável: Romeiro José Costeira de Mendonça (XXX.929.706-XX)
3.2. Recorrente: Romeiro José Costeira de Mendonça (XXX.929.706-XX).

13.1. Ministros presentes: Benjamin Zymler (na Presidência), Walton Alencar Rodrigues (Relator), Bruno Dantas e Vital do Rêgo.
13.2. Ministros-Substitutos presentes: Augusto Sherman Cavalcanti e Weder de Oliveira.

WALTON ALENCAR RODRIGUES

Ministro-Substituto Marcos Bemquerer Costa.

p class="tCU_-_Epígrafe">INTRODUÇÃO
Transcrevo a seguir a instrução do Auditor (peça 62) :
1.	Trata-se de recurso de reconsideração (peça 51) interposto por Romeiro José Costeira de Mendonça contra o Acórdão 9463/2018-TCU-Primeira Câmara (peça 32) , mantido pelo Acórdão 13375/2018-TCU-Primeira Câmara (peça 44) . 
1.1.	A deliberação recorrida apresenta o seguinte teor: 
9.1. com fundamento nos arts. 1º, inciso I, 16, inciso III, alínea c, 19, caput, e 23, inciso III, da Lei 8.443/1992, julgar irregulares as contas do Sr. Romeiro José Costeira de Mendonça, condenando-o ao pagamento das quantias abaixo especificadas, com a fixação do prazo de 15 (quinze) dias, a contar da notificação, para que comprove, perante o Tribunal (art. 214, inciso III, alínea a do Regimento Interno) , o recolhimento da dívida ao Fundo Nacional de Desenvolvimento da Educação, atualizada monetariamente e acrescida dos juros de mora, calculados a partir das correspondentes datas, até a data do efetivo recolhimento, na forma prevista na legislação em vigor:
	VALOR (R$) 
	DATA

	     926,64
	26/2/2004

	13.985,40
	26/2/2004

	 32.274,00
	1º/11/2004

	  2.232,36
	4/11/2004

	  1.053,00
	29/11/2004

	16.137,00
	29/11/2004

9.2. autorizar, caso requerido, nos termos do art. 26 da Lei 8.443/1992, o parcelamento das dívidas constantes no subitem 9.1 deste Acórdão em até 36 (trinta e seis) parcelas mensais e sucessivas, sobre as quais incidirão os correspondentes acréscimos legais (débito: atualização monetária e juros de mora) , esclarecendo ao responsável que a falta de pagamento de qualquer parcela importará no vencimento antecipado do saldo devedor, sem prejuízo das demais medidas legais;
9.3. autorizar, desde logo, a cobrança judicial das dívidas, nos termos do art. 28, inciso II, da Lei 8.443/1992, caso não atendida a notificação;
9.4. enviar cópia deste Acórdão à Procuradoria da República no Estado do Amazonas, nos termos do art. 16, § 3º, da Lei 8.443/1992 c/c art. 209, § 7º, do Regimento Interno do TCU.
HISTÓRICO
2.	Trata-se de Tomada de Contas Especial instaurada pelo Fundo Nacional de Desenvolvimento da Educação - FNDE em desfavor do Sr. Romeiro José Costeira de Mendonça, Prefeito de Presidente Figueiredo/AM no período de 2001 a 2004, tendo em vista a impugnação total de despesas efetuadas com recursos repassados àquele município, na modalidade fundo a fundo, à conta do Programa Nacional de Alimentação Escolar - PNAE no exercício de 2004.
2.1.	O mencionado programa tem por objeto a aquisição exclusiva de gêneros alimentícios, em caráter complementar, para atendimento dos alunos matriculados em creches, pré-escolas e em escolas do ensino fundamental das redes federal, estadual e municipal, inclusive as indígenas e as localizadas em áreas remanescentes de quilombos, e, excepcionalmente, aquelas qualificadas como entidades filantrópicas ou por elas mantidas.
2.2.	Para a consecução do objetivo acima, o FNDE transferiu à municipalidade, no exercício de 2004, o montante total de R$ 66.608,40.
2.3.	Após desenvolvimento do processo, as contas do ex-prefeito foram impugnadas "sob o fundamento de que o parecer do Conselho de Alimentação Escolar - CAE foi assinado pelo Sr. Euler Carlos de Souza Cordeiro, sem que esse signatário constasse nos registros do FNDE como presidente ou vice-presidente do aludido Conselho (peça 26) ".
2.4.	Assim foi exposto o fundamento no voto-condutor do acórdão recorrido, verbis:
10.	Compulsando a documentação acostada aos autos, entendo, na esteira do raciocínio desenvolvido pelos posicionamentos uníssonos destes autos, que a documentação enviada a esta Corte pelo ex-gestor em alegações de defesa está, igualmente ao parecer impugnado pelo FNDE, permeada de vício de competência. Ou seja, o parecer mais antigo, rejeitado pela autarquia, foi assinado por pessoa estranha ao CAE e que não constava dos registros do FNDE, e o parecer mais recente foi subscrito por Vice-presidente do CAE a partir de 28/07/2005, ou seja, que atuou em período posterior à gestão objeto de fiscalização, não havendo possibilidade fática de, no ano seguinte (2005) , atestar retroativamente a regularidade da execução dos recursos do Pnae do exercício de 2004. 
11.	Em ambas as hipóteses, os agentes signatários são funcionalmente incompetentes para produzirem os documentos mencionados, podendo os pareceres ser considerados nulos, uma vez que eivados do vício de competência, e, por conseguinte, inaptos para atestar a regular aplicação dos recursos do Pnae.
12.	Ressalto que as prestações de contas recebidas pelo FNDE têm natureza essencialmente declaratória, pois, em consonância com a sistemática e as regras que regulam o Pnae, as ações de fiscalização mais relevantes cabem ao Conselho de Alimentação Escolar, colegiado incumbido de acompanhar a aplicação dos recursos federais e de receber e analisar a prestação de contas (art. 17, inciso VIII, da Resolução CD/FNDE 32/2006) . Logo, o CAE constitui-se em importante instância de controle sobre a correção do uso dos recursos do Pnae. 
13.	Dessarte, a nulidade dos pareceres, por falta de assinatura de titulares competentes, impede a comprovação da boa e regular aplicação dos valores federais. 
14.	A jurisprudência desta Casa de Contas tem sedimentado a tese de que a ausência de parecer do CAE - ao que equivale a nulidade desse documento - impossibilita a comprovação do bom e regular emprego dos valores federais 
 (...)	
15.	Segundo esse entendimento, portanto, ante a invalidade ou ausência do parecer do CAE, documento imprescindível para atestar a lisura da aplicação dos recursos do Pnae, não resta demonstrada a boa e regular aplicação dos recursos públicos repassados, não tendo o gestor se desincumbido da obrigação que lhe foi imposta pelo ordenamento jurídico, a teor do bloco normativo composto pelas disposições dos arts. 70, parágrafo único, da Constituição Federal, 93 do Decreto-lei 200/1967 e 66 do Decreto 93.872/1986. 
16.	Nesse contexto, entendo que as contas do Sr. Romeiro José Costeira de Mendonça devem ser julgadas irregulares, com condenação ao pagamento do débito quantificado no processo. Considero, contudo, que a fundamentação legal para a irregularidade das contas deve ser apenas a alínea c do art. 16 do inciso III da Lei 8.443/1992, tendo sido constatado dano ao erário. (grifos acrescidos) .
2.5.	Após a interposição de embargos de declaração, rejeitados por esta Corte, o recorrente insurge-se contra a deliberação previamente descrita.
EXAME DE ADMISSIBILIDADE
3.	Reitera-se o exame de admissibilidade contido nas peças 52-53, que suspendeu os efeitos dos itens 9.1 e 9.3 e foi ratificado pelo Ministro-Relator Walton Alencar Rodrigues (despacho de peça 55) . 
EXAME DE MÉRITO
4.	Delimitação
4.1.	Constitui objeto do presente recurso definir se a eventual apresentação de novo Parecer do CAE, subscrito por agente competente, elide a irregularidade apontada no decisum condenatório.	
5.	Da apresentação do novo Parecer do CAE. 
5.1.	Defende-se no recurso a validade do parecer do CAE, posteriormente colacionado aos autos, uma vez que elaborado por agente competente e que, portanto, afasta a imputação de dano ao erário atribuída ao ex-gestor.
5.2.	Argumenta que:
	a) "não há nos acórdãos recorridos qualquer comprovação, menção ou detalhamento de ocorrência de dano ao Erário causado pelo recorrente, limitando-se o decisum a suscitar irregularidade formal, consistente na assinatura do parecer do Conselho de Alimentação (CAE) , sem demonstrar o nexo entre a suposta irregularidade e o dano (...) "; 
	b) "não há menção a ocorrência de desvio de recursos públicos, má aplicação dos mesmos, superfaturamento, prática de ato de gestão ilegítimo ou antieconómico, não havendo sequer indícios de dano ao Erário";
	c) a obrigatoriedade da devolução dos recursos, regularmente aplicados no PNAE, ocasionaria enriquecimento sem causa da Administração Público (v.g Acórdão 5622/2014-TCU-Primeira Câmara) ;
d) "o FNDE, responsável pelo repasse dos recursos ao município, aprovou a prestação de contas apresentada pelo recorrente (peça 25) , ainda que a destempo, o que atesta a aplicação dos recursos no objeto do programa, não havendo que se cogitar qualquer dano ao Erário";
e) há menção no acórdão recorrido à "Nota Técnica nº 5.002/2016/DAESP/COPRA/CGCAP/DIFIN, do FNDE (peça 25) , que se manifesta favoravelmente à aprovação das contas do município, dando por sanadas, ainda que intempestivamente, as irregularidades outrora apontadas, mediante apresentação de extratos bancários das contas correntes nsº 6946-9 e 5325-2, ag. 3563-7, comprovando que os recursos foram aplicados corretamente";
f) "o FNDE acatou o parecer do CAE assinado pelo Sr. Francisco Silva de Souza, em substituição ao parecer assinado pelo Sr. Euler Carlos de Souza Cordeiro, atestando que consta no Sistema CAE Virtual que o mesmo exerceu mandato de Vice-Presidente no período de 18/12/2003 a 18/12/2005, conforme item 18 da Nota Técnica";
g) "a informação consta no Sistema CAE Virtual, havendo o próprio FNDE atestado que o Sr. Francisco Silva de Souza exerceu o cargo de Vice-Presidente do CAE no período de 18/12/2003 a 18/12/2005, estando apto e sendo competente para prestar contas alusivas ao exercício de 2004, não havendo nos autos qualquer justificativa para que a informação prestada pelo FNDE seja desconsiderada por esta e. Corte de Contas, mesmo porque as declarações e documentos expedidos por órgãos públicos têm presunção de veracidade, salvo prova em contrário" (v.g. STJ - AREsp: 522295 BA 2014/0126119-7, Relator: Ministro GURGEL DE FARIA, Data de Publicação: DJ 13/08/2018) 
h) "no Sistema CAE Virtual, de responsabilidade do FNDE, consta que o Sr. Francisco Silva de Souza exerceu o cargo de Vice Presidente do CAE no período de 18/12/2003 a 18/12/2005, sendo tal fato atestado na Nota Técnica nº 5.002/2016/DAESP/COPRA/CGCAP/DIFIN, do FNDE (peça 25) , sendo certa a presunção de veracidade de tal constatação, não havendo nos autos qualquer comprovação em contrário que possa contestar ou reputar inverídica a informação prestada pelo órgão público".
Análise:
5.3.	Entende-se que a questão central para o deslinde da controvérsia em relação ao débito não se restringe a legitimidade e a competência do Vice-Presidente do CAE, Sr. Francisco Silva de Souza, para atestar o novo Parecer. É necessário examinar se a ausência do Parecer do CAE é fundamento suficiente para imputação do débito. 
5.4.	Sobre o Parecer do CAE, há divergência de versões acerca dos fatos. Alega o recorrente que a Nota Técnica 5.002/2016/DAESP/COPRA/CGCAP/DIFIN, do FNDE (peça 25) teria reconhecido a competência do Sr. Francisco Silva de Souza para atestar o novo Parecer. 
5.5.	Por outro lado, documentos colacionados por esta Corte (peça 6, p. 2) demonstram o afirmado no voto, que o mencionado vice-presidente somente teve seu mandato iniciado em 28/7/2005, logo o agente público não teria competência e legitimidade para assinatura do parecer. 
5.6.	Embora exista manifestação na Nota Técnica do FNDE sobre a regularidade do Parecer e a legitimidade do seu subscritor, a nosso sentir, assiste razão a esta Corte ao afirmar sua incompetência, pois a ilegitimidade foi demonstrada por prova documental (peça 6, p. 2) . Nesse sentido, entende-se que o novo Parecer carece de validade, pois subscrito por agente incompetente. 
5.7.	Há ainda que se destacar o informado na Nota Técnica 5.002/2016/DAESP/COPRA/CGCAP/DIFIN, verbis: 
12. Em 21 de dezembro de 2015, a Coordenação de Tomada de Contas Especial - COTCE, juntou ao processo nº 23034.002730/2015-48 o Ofício s/nº , de 21/09/2015, que encaminha documentação intempestiva a título de Prestação de Contas, referente ao PNAE, no exercício de 2004, contendo Demonstrativo Sintético Anual da Execução Físico - Financeira, cópia do Parecer Conclusivo do CAE, cópia dos extratos bancários e relatório contábil das despesas.
5.8.	Observa-se que a prestação de contas foi encaminhada fora do prazo regulamentar e contendo o elemento faltante (Parecer do CAE) . Assim, constata-se duas irregularidades de natureza grave.
5.9.	Embora sejam falhas consideradas graves, há que se perquirir se houve prejuízo ao erário que justifique a imputação do débito. 
5.10.	O magistério desta Corte de Contas, de maneira reiterada, afirma que a ausência do parecer do Conselho de Alimentação Escolar (CAE) ou que não contenha manifestação conclusiva do mencionado conselho, em documento assinado por seu titular e demais integrantes, impede a comprovação da boa e regular aplicação dos valores federais recebidos à conta do Programa Nacional de Alimentação Escolar (v.g. Acórdãos 4716/2018, 2364/2018, 4.811/2016, 3.688/2014, todos da 2ª Câmara) .
5.11.	Caso se entenda, conforme os precedentes citados, não há motivos para a reforma do acórdão recorrido.
5.12.	Com todo o respeito e acato devido, de maneira diversa dos julgados, entende-se que a inexistência do Parecer do CAE, por si, não enseja a imputação imediata do débito. Veja o que dispõe a Lei 8.443/92, verbis:
Art. 19. Quando julgar as contas irregulares, havendo débito, o Tribunal condenará o responsável ao pagamento da dívida atualizada monetariamente, acrescida dos juros de mora devidos, podendo, ainda, aplicar-lhe a multa prevista no art. 57 desta Lei, sendo o instrumento da decisão considerado título executivo para fundamentar a respectiva ação de execução.
Parágrafo único. Não havendo débito, mas comprovada qualquer das ocorrências previstas nas alíneas a, b e c do inciso III, do art. 16, o Tribunal aplicará ao responsável a multa prevista no inciso I do art. 58, desta Lei.
5.13.	Acerca da legislação aplicável é importante mencionar a Lei 9.533/1997 e a Resolução CD/FNDE 32/2006 e examinar os dispositivos aplicáveis ao caso concreto.
5.14.	Estatui o art. 4º, § 4º, inciso IV, da Lei 9.533/1997, verbis:
Art. 4º  Os recursos federais serão transferidos mediante convênio entre o Fundo Nacional de Desenvolvimento da Educação - FNDE e o Município ou, se for o caso, o Estado, observado o disposto neste artigo quanto à forma de acompanhamento, ao controle e à fiscalização do programa municipal. (Redação dada pela Medida Provisória nº 2.178-36, de 2001) 
 (...) 
§ 4o  A prestação de contas anual dos recursos destinados à execução do Programa a que se refere esta Lei, deverá ser apresentada, pelos Municípios, aos respectivos conselhos de acompanhamento e avaliação do PGRM e encaminhadas ao FNDE, na forma estabelecida no inciso III do § 1o, até 28 de fevereiro do ano subsequente e será constituída dos seguintes documentos: (Incluído pela Medida Provisória nº 2.178-36, de 2001) 
 (...) 
IV - parecer conclusivo do conselho acerca da execução do Programa. (Incluído pela Medida Provisória nº 2.178-36, de 2001) 
5.15.	A lei foi disciplinada pela Resolução CD/FNDE 32/2006, da qual se destaca o art. 17, inciso VIII, verbis: 
Art. 17. São atribuições do CAE:
VIII - receber e analisar a prestação de contas do PNAE enviada pela Entidade Executora, remetendo ao FNDE, posteriormente, apenas o Demonstrativo Sintético Anual da Execução Físico Financeira com parecer conclusivo (Anexo I desta Resolução) o qual deverá ser elaborado, observando o "Roteiro para Elaboração do Parecer Conclusivo do CAE", acompanhado do extrato bancário da conta específica do programa;
5.16.	Observa-se que o CAE tem, por lei, competência fiscalizatória e função opinativa no processo de prestação de contas a ser submetido ao FNDE. A função do CAE como fiscal da aplicação dos recursos é indiscutível, contudo, a lei não autorizou o Conselho a impor sanções ao gestor dos recursos. Cabe ao CAE a devida representação e relato sobre eventuais irregularidades para que, no âmbito do FNDE, seja providenciada a TCE que será julgada por esta Corte.
5.17.	Dessa forma, caso o CAE, por exemplo, opine pela irregularidade das contas do gestor, disto não decorre o débito, pois não possui o CAE competência para o julgamento e a aplicação das sanções. O Conselho possui apenas competência fiscalizatória.
5.18.	Na mesma toada, se ausente a manifestação do CAE, o que se pode concluir é que a fiscalização dos recursos não obedeceu o procedimento legal e regulamentar, mas não implica, de maneira automática, o desvio dos recursos repassados e o fato a ensejar o débito. É indício grave, potencial de irregularidade, que necessita de apuração minuciosa. Contudo, não se pode, ainda, afirmar a existência do fato (desvios, desfalques ou não aplicação dos recursos) a ensejar o ressarcimento. 
5.19.	A ausência do Parecer do CAE, embora seja irregularidade de natureza grave, não indica de forma segura a existência do débito e a não aplicação dos recursos repassados, trata-se de indício relevante que deve dar início ao aprofundamento do processo de apuração, mas que não exaure e não caracteriza o prejuízo e o dever de ressarcir. 
5.20.	Nos casos em que não há o Parecer do CAE, a instauração da TCE se impõe e se deve exigir do responsável o conjunto de documentos idôneos e aptos a comprovar a aplicação dos recursos nos objetivos da política pública. 
5.21.	Não se desconhece a realidade das prestações de contas recebidas pelo FNDE e sua natureza declaratória, mas a ausência de uma formalidade essencial conduz à necessidade de uma apuração mais criteriosa e não a imputação do débito, pois este pressupõe a não aplicação dos recursos. No momento em que se obriga o gestor a devolver os recursos, está a se entender que é necessário o ressarcimento por ilícito causado por ele. 
5.22.	Não é difícil perceber que se aplicados os recursos na aquisição de gêneros alimentícios, o que não se está a admitir ou a afirmar, e imposto o débito por ausência do Parecer do CAE haveria, sim, enriquecimento sem causa, pois, o prejuízo não foi verificado, não restou identificado o ilícito na alocação dos recursos que enseja o ressarcimento, mas a ausência de documento que deveria constar na prestação de contas.
5.23.	Nesse sentido, já decidiu o TRF-1, ao afirmar que falhas como a ausência de assinatura do Presidente do CAE no parecer conclusivo sobre a execução do PNAE, não são suficientes para atrair a incidência da Lei 8.429/92 (v.g TRF-1 - AC: 00002651020094013302 0000265-10.2009.4.01.3302, Relator: DESEMBARGADORA FEDERAL MONICA SIFUENTES, Data de Julgamento: 30/05/2017, TERCEIRA TURMA, Data de Publicação: 09/06/2017 e-DJF1) . Abaixo a ementa do julgado.
IMPROBIDADE ADMINISTRATIVA. LEI 8.429/92. EX-PREFEITO MUNICIPAL. RECURSOS DO PNAE REPASSADOS PELO FNDE. MERA IRREGULARIDADE. INEXISTÊNCIA DE ATO DE IMPROBIDADE ADMINISTRATIVA. SENTENÇA MANTIDA. 
1. Falhas toleráveis ou meras irregularidades despidas de dolo ou má fé, como a ausência de assinatura do Presidente do CAE no parecer conclusivo sobre a execução do PNAE, não são suficientes para atrair a incidência da Lei 8.429/92.
2. A improbidade administrativa é "uma ilegalidade qualificada pelo intuito malsão do agente, atuando sob impulsos eivados de desonestidade, malícia, dolo ou culpa grave" (STJ, REsp 1416313/MT, Rel. Ministro Napoleão Nunes Maia, Primeira Turma, DJe 12/12/2013) , o que não se verifica na espécie. 3. Apelação não provida.
5.24.	Ainda que decidido no âmbito de ação de improbidade, há precedente judicial que não admite o ressarcimento em razão da ausência de Parecer do CAE.
5.25.	No caso concreto, o FNDE não identificou irregularidades que justifiquem o dever de ressarcir do ora recorrente e atestou, em conformidade com a sistemática e as regras que regulam o PNAE, a aplicação dos recursos (peça 25) , verbis: 
V - Verificação Financeira 
16. Saldo do exercício remanescente de 2003
O ex-gestor encaminhou cópia do extrato bancário da conta de investimento nº 6946-9 agência nº 3563-7, referente ao mês de dezembro/2003, demonstrando que consta um saldo de R$ 74.599,55 para o exercício de 2004. 
17. Aplicação no Mercado Financeiro 
Os extratos bancários apresentados, das contas correntes n°5 6946-9 e 5325-2, ag 3563-7, comprovam que a Prefeitura Municipal de Presidente Figueiredo/AM aplicou corretamente os recursos que lhe foram transferidos pelo FNDE, no exercício de 2004.
VII - Conclusão 
20. Diante do exposto nesta Nota Técnica, manifestamo-nos que o montante analisado resultou suficiente para sanar as irregularidades que ensejaram a Tomada de Contas Especial da prestação contas do Programa Nacional de Alimentação Escolar - PNAE, exercício de 2004.
5.26.	Dessa forma, entende-se que não há como imputar o débito, tão somente pela ausência do Parecer do CAE. A irregularidade (inexistência do parecer) justificaria o aprofundamento das apurações e a necessidade de se exigir do responsável o conjunto de documentos que demonstrariam, materialmente, a aplicação dos recursos. 
5.27.	Por outro lado, não se observou evidências do aprofundamento das apurações que demonstraria a correta aplicação dos recursos. O exame realizado pelo FNDE acatou argumentos do responsável e, inclusive, entendeu válido o Parecer do CAE apresentado. 
5.28.	Não consta nos autos, pois não foi sequer exigido, a apresentação da prestação de contas com documentação idônea e apta a comprovar a regularidade das despesas executadas, a exemplo de relatórios da execução, demonstrativos, declarações, compromissos ou formulários com informações auxiliares, relações de pagamentos e bens, comprovações das destinações, atestos de recebimentos dos gêneros alimentícios nas escolas, entre outros que comprovassem a alocação dos recursos.
5.29.	Assim, embora se entenda que não há como imputar o débito, tão somente, pela inexistência do Parecer do CAE, também não se verificou a necessária apuração para comprovar a aplicação dos recursos. 
5.30.	No sentido exposto, entende-se que o acórdão deveria ser revisto e devolvido a instância de origem para que fosse exigida do gestor responsável a apresentação da documentação apta e idônea a comprovar, materialmente, a aplicação dos recursos do Programa PNAE.
5.31.	Contudo, há que se ponderar que se está a tratar da aplicação de recursos do exercício de 2003 e impossibilitada eventual defesa do responsável ante o longo lapso temporal entre o fato ocorrido e outra citação a ser realizada para apresentação dos documentos.
5.32.	Portanto, aplicável o disposto no artigo 6º, II, da IN/TCU 76/2016, uma vez verificada grande dificuldade de o gestor, dezesseis após a ocorrência dos fatos, colacionar documentação apta para a demonstração da aplicação dos recursos. Assim, com amparo em princípios constitucionais que buscam a estabilização das relações sociais e jurídicas, entende-se que as contas do gestor devem ser julgadas irregulares pela grave infração das normas aplicáveis (ausência do Parecer do CAE e intempestividade da prestação de contas) , mas sem a imputação do débito. 
CONCLUSÃO
6.	Das análises anteriores, conclui-se que o Parecer do CAE apontado pelo recorrente não se mostra apto a sanear a irregularidade constatada, uma vez que subscrito por agente incompetente, contudo, a sua ausência não é fundamento para a condenação ao ressarcimento.
6.1.	Com base nessas conclusões, propõe-se dar provimento ao recurso.
PROPOSTA DE ENCAMINHAMENTO
7.	Ante o exposto, com fundamento nos arts. 32, I e 33, da Lei 8.443/92 c/c o art. 285, caput, do RI-TCU, submetem-se os autos à consideração superior, propondo-se:
	a) conhecer do recurso e, no mérito, dar-lhe provimento para excluir o débito apontado no item 9.1 do acórdão recorrido; 
	b) dar ciência do acórdão que for prolatado à recorrente e aos demais interessados, ressaltando-se que o relatório e o voto que o acompanharem podem ser consultados no endereço www.tcu.gov.br/acordaos, no dia seguinte ao de sua oficialização.
À peça 63, o Diretor divergiu da instrução supra, nos seguintes termos, no que foi seguido pelo Secretário (peça 64) :
Cuida-se de tomada de contas especial instaurada pelo Fundo Nacional de Desenvolvimento da Educação - FNDE em desfavor de Romeiro José Costeira de Mendonça, ex-prefeito de Presidente Figueiredo/AM (gestão: 2001-2004) , em razão da impugnação total das despesas referentes aos recursos repassados àquele município, na modalidade fundo a fundo, à conta do Programa Nacional de Alimentação Escolar - PNAE no exercício de 2004, no valor de R$ 66.608,40.
2.	Referido programa tem por objeto a aquisição exclusiva de gêneros alimentícios, em caráter complementar, para atendimento dos alunos matriculados em creches, pré-escolas e em escolas do ensino fundamental das redes federal, estadual e municipal, inclusive as indígenas e as localizadas em áreas remanescentes de quilombos.
3.	Motivou a impugnação das despesas por parte do concedente a constatação de que o parecer do Conselho de Alimentação Escolar - CAE, juntado à prestação de contas, havia sido assinado por agente incompetente, pois que o subscritor, Sr. Euler Carlos de Souza Cordeiro, não constava como presidente ou vice-presidente do aludido conselho (peça 26) .
4.	No âmbito deste Tribunal, após o devido chamamento ao processo, o ex-prefeito juntou à sua defesa novo parecer do CAE acerca da execução das despesas do exercício de 2004, desta feita, subscrito pelo Sr. Francisco Silva de Souza, vice-presidente do CAE no Município de Presidente Figueiredo/AM.
5.	Com efeito, a partir do novo parecer coligido aos autos, a Secex/AM diligenciou ao FNDE para que se manifestasse conclusivamente acerca da prestação de contas.  Nesse sentido, a autarquia enviou ao Tribunal Nota Técnica em que se manifesta favoravelmente à aprovação da prestação de contas (peça 25) .
6.	Não obstante a manifestação do FNDE pela aprovação das contas, a unidade técnica discordou do posicionamento adotada pela autarquia, uma vez que o novo subscritor do parecer do CAE, Sr. Francisco Silva de Souza, somente assumiu como vice-presidente do referido conselho em 28/7/2005 (peça 26, p. 2) , o que o impedia de atestar a regularidade da execução do PNAE do ano de 2004, visto que tal exercício estaria fora de sua esfera de competência.
7.	Instado a se manifestar, o Ministério Público junto ao TCU, por intermédio da Subprocuradora-Geral Cristina Machado anuiu com a proposta alvitrada pela unidade técnica (peça 31) .
8.	Nessa linha, foi proferido o Acórdão 9463/2018-TCU-Primeira Câmara, oportunidade em que se ratificou as conclusões precedentes, julgando-se irregulares as contas do ex-alcaide, atribuindo-lhe o dever de ressarcir os cofres do FNDE pela integralidade dos valores recebidos à conta PNAE no exercício de 2004.
9.	Nesta etapa processual analisa-se pedido de reexame interposto pelo então prefeito, Sr. Romeiro José Costeira de Mendonça, oportunidade em que defende a validade do parecer do CAE, subscrito pelo Sr. Francisco Silva de Souza, bem como a aprovação de sua prestação de contas pelo concedente. 
10.	A par das considerações trazidas pelo recorrente o auditor-instrutor, conquanto entenda que o parecer do CAE carreado ao processo não se consubstancie em documento apto a afastar a irregularidade, pois que subscrito por agente incompetente (item 5.6 da instrução precedente) , propõe seja afastado o débito, visto que, a seu sentir, a inexistência do parecer do CAE, por si, não enseja a imputação imediata do débito (item. 5.12 da instrução precedente) .
11.	Com as devidas vênias, diverge-se da solução alvitrada pelo Sr. Auditor, porquanto não se pode reduzir à participação do Conselho de Alimentação Escolar no âmbito do sobredito programa a uma mera formalidade desprovida de importância. 
12.	Veja-se, a propósito, que a descentralização de recursos no âmbito do PNAE, desde 1994, somente pode se efetivar se o município houver constituído o referido conselho, pois que a este cabe acompanhar e fiscalizar a execução do programa, exercendo, desse modo, o efetivo controle social para que os objetivos sejam alcançados, nos termos descritos no sítio oficial do programa junto ao FNDE - www.fnde.gov.br/programas/pnae/pnae-eixos-de-atuacao/pnae-conselho-de-alimentacao-escolar-cae (acesso em 5/4/2019) .
13.	Transcreve-se, por pertinente, o teor dos incisos I e VIII da Resolução 38/2004 do FNDE, que elenca as competências do CAE, vebis:
I.        acompanhar a aplicação dos recursos federais transferidos à conta do PNAE;
 (...) ;
VIII.  	receber e analisar a prestação de contas do PNAE enviada pela EE e remeter posteriormente, ao FNDE, apenas o Demonstrativo Sintético Anual da Execução Físico-Financeira - Anexo I desta Resolução com parecer conclusivo;
14.	Desse modo, observa-se que as prestações de contas do PNAE encaminhadas ao FNDE possuem natureza meramente declaratória, cabendo ao Conselho de Alimentação Escolar - CAE, além de receber e analisar a prestação de contas, emitir parecer conclusivo acerca de sua execução, o qual, por certo, somente pode ser subscrito por agente competente.
15.	Cabe referir, no ponto, o elucidativo voto proferido pelo relator a quo, ministro-substituto Marcos Bemquerer, que bem delineou a questão, verbis:
11. Em ambas as hipóteses, os agentes signatários são funcionalmente incompetentes para produzirem os documentos mencionados, podendo os pareceres ser considerados nulos, uma vez que eivados do vício de competência, e, por conseguinte, inaptos para atestar a regular aplicação dos recursos do Pnae.
12. Ressalto que as prestações de contas recebidas pelo FNDE têm natureza essencialmente declaratória, pois, em consonância com a sistemática e as regras que regulam o Pnae, as ações de fiscalização mais relevantes cabem ao Conselho de Alimentação Escolar, colegiado incumbido de acompanhar a aplicação dos recursos federais e de receber e analisar a prestação de contas (art. 17, inciso VIII, da Resolução CD/FNDE 32/2006) . Logo, o CAE constitui-se em importante instância de controle sobre a correção do uso dos recursos do Pnae.
13. Dessarte, a nulidade dos pareceres, por falta de assinatura de titulares competentes, impede a comprovação da boa e regular aplicação dos valores federais.
16.	Cumpre ter presente, ainda, que não por acaso, esta diretriz jurisprudencial tem orientado sucessivos pronunciamentos desta Casa, v. g. Acórdão 412/2007-TCU-Primeira Câmara, rel. min. Valmir Campelo; 4.811/2016 - 2ª Câmara, rel. min. Ana Arraes; e 2.364/2018 - 2ª Câmara, rel. min. Marcos Bemquerer.
17. 	Nesta esteira, em consonância com as análises pretéritas levadas a efeito por este Tribunal, no sentido de que o novo parecer não se presta a atestar a correção dos gastos havidos no âmbito do PNAE, uma vez que subscrito por agente incompetente, não se vislumbram razões que possam infirmar a condenação imposta ao recorrente, no que deve o objurgado acórdão permanecer hígido.
18.	Por todo o exposto, com as vênias por divergir da instrução precedente, eleva-se à consideração superior a seguinte proposta:
	a) conhecer do recurso e, no mérito, negar-lhe provimento;
	b) dar ciência do acórdão que for prolatado à recorrente e aos demais interessados, ressaltando-se que o relatório e o voto que o acompanharem podem ser consultados no endereço www.tcu.gov.br/acordaos, no dia seguinte ao de sua oficialização.
O Parecer do Ministério Público do TCU (peça 65) acolheu a análise desenvolvida pela instrução inicial do recurso, nos seguintes termos:
Examina-se Recurso de Reconsideração interposto pelo Senhor Romeiro José Costeira de Mendonça, ex-prefeito do município de Presidente Figueiredo/AM na gestão 2001-2004, contra o Acórdão 9463/2018-TCU-Primeira Câmara (peça 32) , mantido pelo Acórdão 13375/2018-TCU-Primeira Câmara (peça 44) , que rejeitou embargos declaratórios opostos pelo responsável.
2.	A deliberação contestada julgou irregulares as contas do ora recorrente e condenou-o em débito no valor original de R$ 66.608,40, no âmbito de Tomada de Contas Especial instaurada pelo Fundo Nacional de Desenvolvimento da Educação (FNDE) devido à reprovação da prestação de contas dos recursos repassados ao município no exercício de 2004, na modalidade fundo a fundo, à conta do Programa Nacional de Alimentação Escolar (Pnae) .
3.	Os motivos para a impugnação das despesas pela concedente foram a divergência entre os saldos do Pnae nos exercícios de 2003 e 2004 e o fato de o parecer do Conselho de Alimentação Escolar (CAE) ter sido assinado por agente incompetente, uma vez que o subscritor do documento originalmente juntado à prestação de contas, Senhor Euler Carlos de Souza Cordeiro, não constava dos registros do órgão concedente como presidente ou vice-presidente do aludido conselho (peça 26) .
4.	Bem assim, instado a se manifestar nos autos, o responsável trouxe em sua defesa novo parecer do CAE, assinado pelo Senhor Francisco Silva de Souza na qualidade de vice-presidente do conselho. Tal parecer foi impugnado pela Corte de Contas, uma vez que os registros constantes da base de dados CAE Virtual indicam que ele teria assumido o encargo apenas em 28/7/2005 (peça 26, p. 2) , não sendo legítimo seu atesto da regularidade da execução do PNAE no ano de 2004.
5.	Nesta etapa recursal, as análises produzidas no âmbito da Secretaria de Recursos foram divergentes.
6.	O auditor-instrutor propõe dar provimento ao apelo e afastar o débito imputado ao ex-prefeito. Entende que, muito embora subsista a irregularidade na emissão do parecer do CAE, tal falha, por si só, não se reveste de força probatória suficiente para ensejar a condenação em débito do responsável. Faz-se necessário caracterizar irregularidades na execução das despesas, o que não se logrou proceder nesta TCE. Isso porque o FNDE considerou sanadas as pendências nas contas prestadas pelo ex-gestor e a Corte de Contas, por intermédio do ofício citatório endereçado ao responsável, fez alusão apenas às irregularidades apontadas pelo FNDE, citadas no parágrafo segundo precedente, mas não o chamou a apresentar os documentos fiscais comprobatórios da boa e regular aplicação dos recursos (peça 62) .
7.	O Diretor, por sua vez, propugna o não provimento do recurso, diante do papel fundamental do parecer do CAE para fins de demonstração da boa e regular aplicação dos recursos do PNAE. Tal encaminhamento foi endossado pelo Secretário da Unidade (peças 63-64) .
8.	Com efeito, perfilhamo-nos ao entendimento acerca da imprescindibilidade do parecer do CAE para a comprovação da regularidade das despesas custeadas com recursos repassados no âmbito do Pnae, à luz da regulamentação do programa governamental em tela. Todavia, no caso ora em exame, pedimos escusas para divergir do encaminhamento alvitrado pelo escalão dirigente da Serur e acompanhar a proposta do auditor, com alguns ajustes, pelas razões a seguir expostas.
9.	Consoante destacado na instrução do auditor à peça 62, há informações conflitantes, originárias do FNDE, acerca da legitimidade do Senhor Francisco Silva de Souza para emitir o multicitado parecer do CAE.
10.	A Nota Técnica n.º 5002/2016/DAESP/COPRA/CGCAP/DIFIN, enviada pelo FNDE em resposta à diligência da Unidade Técnica (peças 23 e 25) , consignou que o Senhor Francisco Silva de Souza consta do registro do Sistema CAE virtual com mandato de 18/12/2003 a 18/12/2005 no posto de vice-presidente do conselho (peça 25, p. 6) , período que abrange as despesas do PNAE no exercício sub examine. Essa informação, em conjunto com a retificação do valor do saldo inicial de recursos em conta para o exercício de 2004, ensejou a emissão de pronunciamento do FNDE no sentido de considerar sanadas as irregularidades apontadas na prestação de contas.
11.	Por outro lado, o registro do CAE Virtual juntado aos autos pelo auditor responsável pela instrução original do feito dá conta de que o Senhor Francisco Silva de Souza assumiu o encargo de Vice-Presidente do conselho apenas em meados de 2005. Tal informação, como se viu, constituiu o fundamento para a Corte de Contas, em linha distinta da conclusão do FNDE, impugnar o parecer por ele subscrito e julgar irregulares as contas especiais do ex-prefeito, imputando-lhe débito integral.
12.	De início, cumpre observar que ambas as informações acima mencionadas constam do CAE Virtual, haja vista que o campo "dados do mandato" informa as datas de início em 18/12/2003 e fim em 18/12/2005, ao passo que consta do campo "dados dos membros" que todos os membros do conselho teriam iniciado sua atuação na data de 28/07/2005.
13.	Dito isso, é certo que a divergência em questão constitui aspecto central para o deslinde de mérito no presente caso, pois implica encaminhamentos opostos, a depender de qual delas seja levada em consideração. Todavia, não há como se menosprezar o fato de que ambas foram produzidas no âmbito do mesmo órgão, circunstância que, à luz do princípio in dubio pro reu, desautoriza a opção por aquela que resulta na condenação do ex-gestor. É dizer, diante da dúvida, deve-se escolher a prova mais benéfica à parte.
14.	Bem assim, uma vez que os fatos inquinados datam de 2004, entende-se inoportuna a adoção de medidas saneadoras dos autos, com vistas a esclarecer as informações contraditórias junto ao FNDE para eventualmente demandar do responsável que apresente documentação comprobatória da boa e regular aplicação dos recursos em questão, em face do evidente comprometimento ao pleno exercício do direito ao contraditório e à ampla defesa.
15.	Assim, com as vênias de estilo, esta representante do Ministério Público de Contas, em linha diversa ao encaminhamento alvitrado pela Serur às peças 62-63, manifesta-se no sentido de se dar provimento ao recurso de Reconsideração interposto pelo Senhor Romeiro José Costeira de Mendonça contra o Acórdão n.º 9.463/2018-TCU-1.ª Câmara, de modo que suas contas especiais sejam julgadas regulares com ressalva, afastando-se o débito que lhe foi imputado pelo mencionado decisum.

Procuradora-Geral Cristina Machado da Costa e Silva.

TOMADA DE CONTAS ESPECIAL. PNAE. RECURSO DE RECONSIDERAÇÃO. CONHECIMENTO. CONCLUSÃO DO FNDE DE QUE O MUNICÍPIO CUMPRIU TODAS AS NORMAS E ATINGIU O OBJETIVO PROPOSTO. PROVIMENTO DO RECURSO.

TOMADA DE CONTAS ESPECIAL (TCE)

Secretaria de Recursos (SERUR); Secretaria de Controle Externo de Tomada de Contas Especial (SecexTCE).

Trata-se de recurso de reconsideração interposto por Romeiro José Costeira de Mendonça, ex-prefeito do município de Presidente Figueiredo/AM na gestão 2001-2004, contra o Acórdão 9463/2018-TCU-Primeira Câmara, mantido pelo Acórdão 13375/2018-TCU-Primeira Câmara, que rejeitou embargos declaratórios, também por ele opostos.
O acórdão combatido julgou irregulares as contas do recorrente e condenou-o em débito no valor histórico de R$ 66.608,40, no âmbito de Tomada de Contas Especial instaurada pelo Fundo Nacional de Desenvolvimento da Educação (FNDE) , devido à reprovação da prestação de contas dos recursos repassados ao Município no exercício de 2004, na modalidade fundo a fundo, à conta do Programa Nacional de Alimentação Escolar (Pnae) . 
Os motivos para a impugnação das despesas foram a divergência entre os saldos do Pnae nos exercícios de 2003 e 2004 e o fato de o parecer do Conselho de Alimentação Escolar (CAE) ter sido assinado por agente incompetente, uma vez que o subscritor do documento originalmente juntado à prestação de contas, Euler Carlos de Souza Cordeiro, não constava dos registros do FNDE como presidente ou vice-presidente daquele conselho (peça 26) .
Em resposta à citação efetuada por este Tribunal (peça 12) , o ex-prefeito apresentou sua defesa à peça 18. Como a unidade técnica verificou que também foi encaminhada documentação ao FNDE (peça 19) , para comprovação da adequabilidade na execução das verbas federais repassadas (peça 19) , diligenciou o FNDE. 
Este informou acerca do saneamento das irregularidades que ensejaram a instauração desta TCE, conforme exposto na Nota Técnica 5002/2016-DAESP/COPRA/CGCAP/DIFIN/FNDE/MEC (peça 25) .
Em sede de alegações de defesa, o responsável apresentou novo parecer do CAE, assinado por Francisco Silva de Souza, na qualidade de vice-presidente do conselho. Este parecer não foi aceito pelo TCU, por apresentar vícios de competência. Isso porque os registros da base de dados CAE Virtual indicavam que aquele vice-presidente teria assumido o encargo apenas em 28/7/2005 (peça 26, p. 2) , não sendo legítimo seu atesto da regularidade da execução do PNAE no ano de 2004.
Entretanto, nos termos do voto condutor proferido pelo E. Ministro-Substituto Marcos Bemquerer Costa, o acórdão combatido afastou a parcela de débito referente à divergência entre os saldos do Pnae nos exercícios 2003 e 2004, "tendo em vista que, por meio da documentação apresentada pelo responsável, restou demonstrado que o saldo em aplicação financeira, em 31/12/2003, era de R$ 74.599,55 (peça 18, p. 17) , que é exatamente o mesmo valor que constou na prestação de contas inicial (peça 1, p. 44) ".
Irresignado, Romeiro José Costeira de Mendonça defende a tese de validade do parecer do CAE, posteriormente apresentado, uma vez que elaborado por agente competente. Argumenta que o acórdão combatido não faz menção a ocorrência de desvio, má aplicação de recursos públicos, superfaturamento, prática de ato de gestão ilegítimo ou antieconômico. A condenação se deu apenas em decorrência de irregularidade formal, relativa à assinatura do parecer do CAE.
Além disso, alega que o FNDE acatou o parecer do CAE assinado por Francisco Silva de Souza, em substituição ao parecer assinado por Euler Carlos de Souza Cordeiro, atestando que consta no Sistema CAE Virtual que ele exerceu mandato de Vice-Presidente no período de 18/12/2003 a 18/12/2005; e aprovou, ainda que intempestivamente, a prestação de contas apresentada pelo recorrente, o que atesta a aplicação dos recursos no objeto do programa.
O auditor-instrutor propõe dar provimento ao recurso e afastar o débito imputado ao ex-prefeito, por concluir que, embora subsista a irregularidade na emissão do parecer do CAE, tal falha, por si só, não se reveste de força probatória suficiente para ensejar a condenação em débito do responsável. 
Argumenta que seria necessário caracterizar irregularidades na execução das despesas, o que não se logrou proceder nesta TCE. Isso porque o FNDE considerou sanadas as pendências nas contas prestadas pelo ex-prefeito e o TCU, no ofício citatório endereçado ao responsável (peça 12) , ao descrever a origem do débito, fez alusão apenas às irregularidades inicialmente apontadas pelo FNDE, a divergência entre os saldos do Pnae nos exercícios de 2003 e 2004 e o fato de o parecer do Conselho de Alimentação Escolar (CAE) ter sido assinado por agente incompetente, mas não o chamou a apresentar os documentos fiscais comprobatórios da boa e regular aplicação dos recursos.
O Diretor, com anuência do Secretário, propõe o não provimento do recurso, diante do papel fundamental do parecer do CAE para fins de demonstração da boa e regular aplicação dos recursos do PNAE.
O Ministério Público junto ao TCU, a despeito de concordar com o entendimento pela imprescindibilidade do parecer do CAE para a comprovação da regularidade das despesas custeadas com recursos repassados no âmbito do Pnae, acompanha a proposta do auditor, por verificar que há informações conflitantes, originárias do FNDE, acerca da legitimidade de Francisco Silva de Souza para emitir o parecer do CAE e que, diante da dúvida, deve-se escolher a prova mais benéfica à parte.
Feito breve resumo dos fatos, passo a decidir. 
Ratifico o exame de admissibilidade (peça 55) , em que conheci do presente recurso por preencher os requisitos atinentes à espécie.
Antecipo o acolhimento integral das análises do Ministério Público de Contas como razões de decidir. De fato, há informações conflitantes. 
Por um lado, o registro do CAE Virtual juntado aos autos pelo auditor responsável pela instrução original do feito relata que Francisco Silva de Souza assumiu o encargo de Vice-Presidente do conselho apenas em meados de 2005. Tal informação constituiu o fundamento para que este Tribunal julgasse irregulares as contas do ex-prefeito, imputando-lhe débito integral.
Por outro lado, a Nota Técnica 5002/2016/DAESP/COPRA/CGCAP/DIFIN, enviada pelo FNDE em resposta à diligência da Unidade Técnica, consignou que Francisco Silva de Souza consta do registro do Sistema CAE virtual com mandato de 18/12/2003 a 18/12/2005 no posto de vice-presidente do conselho (peça 25, p. 6) , período que abrange as despesas do PNAE no exercício de que trata a presente TCE. 
Essa informação, em conjunto com a retificação do valor do saldo inicial de recursos em conta para o exercício de 2004, ensejou a emissão de pronunciamento do FNDE no sentido de considerar sanadas as irregularidades apontadas na prestação de contas:
O Senhor Francisco Silva de Souza, que assinou o Parecer Conclusivo do Conselho de Alimentação Escolar - CAE, em 31/12/2004, consta no registro do Sistema CAE Virtual, com mandato de 18/12/2003 a 18/12/2005, no posto de Vice-Presidente do Conselho. Cumpre destacar que, o parecer é favorável à aprovação da execução do PNAE, tendo em vista que, segundo o seu entendimento, a Unidade Executara cumpriu todas as normas e atingiu o objetivo proposto.
É fundamental observar que tais informações constam do CAE Virtual: enquanto o campo "dados do mandato" informa as datas de início em 18/12/2003 e fim em 18/12/2005 para Francisco Silva de Souza, consta do campo "dados dos membros" que todos os membros do conselho teriam iniciado sua atuação na data de 28/7/2005.
Tal divergência constitui aspecto central para o deslinde de mérito no presente caso, pois implica encaminhamentos opostos, a depender de qual delas seja levada em consideração. 
Não há como menosprezar o fato de que ambas foram produzidas no âmbito do FNDE. Ademais, o próprio FNDE, quando consultado sobre a questão, conclui claramente pela regularidade da prestação de contas e utiliza, para sua análise, a informação específica sobre o mandato de Francisco Silva de Souza, como vice-presidente do CAE, em detrimento da informação geral, referente a todos os membros daquele conselho.
Diante desses elementos, conheço do recurso interposto por Romeiro José Costeira de Mendonça contra o Acórdão 9463/2018-TCU-Primeira Câmara para dar-lhe provimento e julgar suas contas regulares com ressalva, afastando o débito que lhe foi imputado.
Feitas essas considerações, voto por que o Tribunal acolha a minuta de acórdão que ora submeto à deliberação do colegiado.
TCU, Sala das Sessões Ministro Luciano Brandão Alves de Souza, em 20 de abril de 2020.
WALTON ALENCAR RODRIGUES 
Relator